【裁判字號】    96,易,869
【裁判日期】    970425
【裁判案由】    詐欺等
【裁判全文】
臺灣士林地方法院刑事判決               96年度易字第869號
公  訴  人  臺灣士林地方法院檢察署檢察官
被      告  丙○○
上列被告因詐欺等案件，經檢察官提起公訴（95年度偵字第1538
7號），本院判決如下：
    主  文
丙○○犯侵占罪，處有期徒刑捌月，減為有期徒刑肆月，如易科
罰金，以銀元參佰元即新臺幣玖佰元折算壹日。
    事  實
一、丙○○之友人甲○○於民國94年8 月間，為不使家人知悉其
    申辦信用卡，乃與丙○○約定以丙○○設於臺北市○○區○○街380 號之2 、3 樓居所為甲○○申辦中國信託商業銀行
    （下稱中信銀）信用卡與帳單之寄送地址，並由丙○○於中
    信銀核卡後代收。詎丙○○於94年8 月29日上午收受中信銀
    寄予甲○○之信用卡（卡號為0000000000000000號）1 張及
    預借現金密碼後，竟意圖為自己不法所有，將上揭信用卡侵
    占入己，並自94年8 月30日起至94年11月9 日止，連續於附
    表編號1 至8 所列時地，自行或利用不知情之妻子鄧素玲持
    上揭甲○○所有之中信銀信用卡，於自動付款設備輸入預借
    現金密碼，使提款機辨識系統對真正持卡人之識別陷於錯誤
    ，而取得附表編號1 至8 所示之款項，總計詐得新臺幣（下
    同）8 萬3,000 元。嗣因丙○○遲延還款，經中信銀向甲○○催收帳款，甲○○表示未收到上開信用卡，始查悉上情。
二、案經中信銀告訴臺灣士林地方法院檢察署檢察官偵查起訴。
    理  由
壹、程序部分：
    按被告以外之人於審判外之言詞或書面陳述，除法律有規定
    者外，不得作為證據；又被告以外之人於審判外之陳述，雖
    不符合同法第159 條之1 至第159 條之4 之規定，但經當事
    人於審判程序同意作為證據，法院審酌該言詞陳述或書面陳
    述作成時之情況，認為適當者，亦得為證據。當事人、代理
    人或辯護人於法院調查證據時，知有第159 條第1 項不得為
    證據之情形，而未於言詞辯論終結前聲明異議者，視為有前
    項之同意，刑事訴訟法第159 條第1 項及第159 條之5 分別
    定有明文。查本判決所引用之證據，當事人於本院審判期日
    中均表示無意見而不予爭執，且迄言詞辯論終結前均未聲明
    異議，本院審酌上開證據資料，尚無違法不當及證明力明顯
    過低之瑕疵，亦認為以之作為證據應屬適當，故揆諸前開規
    定，爰逕依刑事訴訟法第159 條之5 規定，認前揭證據資料
    均例外有證據能力，合先敘明。
貳、實體部分：
一、訊據被告丙○○固不否認於附表所示時地，自行或利用不知
    情之鄧素玲持甲○○所有之中信銀信用卡（下稱系爭信用卡
    ），於提款機輸入預借現金密碼，取得如附表編號1 至8 所
    示款項之事實，惟矢口否認有何侵占、利用自動付款設備詐
    財之犯行，辯稱：甲○○同意將系爭信用卡借伊使用，伊向
    中信銀借得現金後，分給甲○○1 、2 千元，伊係借用系爭
    信用卡，並非侵占云云。
二、經查：
(一)上揭事實，業據證人甲○○證稱：伊於94年8 月間同時填寫
    2 張申請書，1 張為大眾銀行現金卡申請書、另1 張為信用
    卡申請書，伊怕家人知道申請信用卡之事，請被告丙○○幫
    忙，以丙○○之住址為信用卡及帳單寄送地址，伊僅接獲大
    眾銀行現金卡，未接到中信銀之徵信電話，亦未收到信用卡
    ，伊並未同意中信銀核發信用卡後借予丙○○使用，係中信
    銀來電催收帳款，始知中信銀信用卡被丙○○侵占使用等語
    （95年度偵字第15387 號卷第27、28頁、本院卷第86頁），
    證人乙○○證稱：伊與甲○○、被告丙○○在雜貨店喝酒，
    甲○○拜託丙○○辦信用卡或現金卡，邊喝酒邊填資料，伊
    同意擔任甲○○申請信用卡之聯絡人，甲○○、丙○○均有
    請伊簽名，當時填寫1 或2 家之申請資料，甲○○與丙○○
    知道填寫資料係為申請信用卡使用，當時甲○○與丙○○約
    定信用卡核發後，甲○○同意借錢給丙○○，並未約定借款
    金額等語（本院卷第154 、155 頁），並有中信銀信用卡申
    請書、中信銀寄送甲○○信用卡之信件回執各1 紙、信用卡
    消費明細表5 紙、被告及其妻於附表編號7 、8 所示時地於
    提款機預借現金之照片2 幀附卷可稽（95年度他字第1921號
    卷第4 、6 至10頁、95年度偵字第15387 號卷第36頁），堪
    認上揭證人甲○○、乙○○之證述屬實，應可採信。證人甲○○雖於本院證稱：伊僅申辦大眾銀行現金卡，並未申辦中
    信銀之信用卡，伊以為中信銀信用卡申請書為大眾銀行現金
    卡申請書云云（本院卷第85、86頁）。惟查，證人甲○○同
    時填寫中信銀信用卡、大眾銀行現金卡申請書乙節，業據其
    於偵查中證述綦詳，其所填寫之中信銀信用卡申請書（95年
    度他字第1921號卷第4 頁）與大眾銀行現金卡申請書（本院
    卷第93頁），二者之格式、內容顯不相同，且中信銀信用卡
    申請書之左上角「卡別」欄內有「中國信託信用卡」、右上
    角「客戶聲明」欄內有「信用卡」等字樣，均足使簽名之人
    辨視該文件為申請中信銀信用卡之用，證人甲○○實無可能
    誤認為大眾銀行現金卡申請書而填寫，且甲○○、丙○○均
    明知申請信用卡之事，甲○○同意於信用卡核發後，借款予
    丙○○，亦據證人乙○○上揭證述明確，足見證人甲○○確
    實同時填寫中信銀信用卡、大眾銀行現金卡之申請書各1 份
    交由被告丙○○代為申請，證人甲○○於本院所為證述與偵
    查中不符之處，尚無足採。
(二)被告丙○○雖以前詞置辯，惟查：
  1.證人甲○○係同意於取得現金卡、信用卡後，借款予被告丙○○，並未同意將系爭信用卡借丙○○使用，業據上揭證人
    甲○○、乙○○證述明確，被告於本院首稱：當初伊與甲○○協調好，信用卡發下後要借伊使用，經甲○○同意，伊始
    同意甲○○以伊之攤販證明申辦信用卡云云（本院卷第51頁
    ），嗣又改稱：伊接到系爭信用卡後，打電話給甲○○借該
    信用卡使用，甲○○同意幫忙云云（本院卷第89頁），被告
    所稱甲○○同意出借系爭信用卡之時間，前後供述不一致，
    難認其所言屬實；且上揭中信銀信用卡及預借現金密碼於94
    年8 月29日寄達被告丙○○居所，被告丙○○於翌日即94年
    8 月30日即預借現金達5 萬元，有信用卡消費明細表5 紙在
    卷可參（95年度他字第1921號卷第6 至10頁），被告自承：
    伊收到系爭信用卡後自行辦理開卡手續，1 個月後始告知甲○○，中信銀之帳單寄到伊之居所，伊未拿給甲○○看云云
    （本院卷第89、90頁），顯見被告接獲系爭信用卡時，並未
    立即通知甲○○，亦未交由甲○○辦理開卡手續，甚為免侵
    占犯行曝光，隨即持以預借現金，並隱藏信用卡帳單，致甲○○無法得知中信銀已核發信用卡及經被告使用，衡諸常情
    ，若被告係經甲○○同意出借系爭信用卡，被告何致未於接
    獲信用卡後隨即通知甲○○，並由甲○○完成開卡行為，再
    出借予被告使用？反係隱瞞收到信用卡之事，且快速借款以
    逞其詐財之目的？足見被告辯稱該信用卡係經甲○○同意出
    借云云，顯非事實，洵無足採。
  2.抑且，信用卡之刷卡使用、預借現金，將使信用卡名義人負
    擔債務，該等債務之清償與否，則影響信用卡名義人之信用
    ，一般人實無可能將信用卡出借任由他人使用，導致本身平
    白背負債務，被告雖稱其將向中信銀借得現金中之1 、2 千
    元分予甲○○云云，惟被告以上開中信銀信用卡預借如附表
    編號1 至8 之現金達8 萬3,000 元，相較於其付予甲○○之
    1 、2 千元顯不相當，難認此1 、2 千元即為甲○○同意出
    借信用卡之代價，被告據以辯稱信用卡係甲○○同意出借云
    云，要無足取。
(三)綜上所述，被告所辯，顯屬飾責之詞，不足採信。本案事證
    明確，被告犯行洵堪認定，應依法論科。
三、論罪科刑：
(一)按行為後法律有變更者，適用行為時之法律。但行為後之法
    律有利於行為人者，適用最有利於行為人之法律，刑法第2
    條第1 項定有明文（刑法第2 條係規範行為後法律變更所生
    新舊法律比較適用之準據法，是刑法第2 條本身雖經修正，
    但該條文既屬適用法律之準據法，本身尚無比較新舊法之問
    題，應逕適用裁判時之刑法第2 條規定以決定適用之刑罰法
    律）。又比較時應就罪刑有關之共犯、未遂犯、想像競合犯
    、牽連犯、連續犯、結合犯，以及累犯加重、自首減輕暨其
    他法定加減（如身分加減）與加減例等一切規定，綜其全部
    罪刑之結果而為比較（最高法院95年第8 次刑事庭會議決議
    參照）。查被告行為後，刑法業於94年2 月2 日修正公布，
    並自95年7 月1 日起施行，茲就修正前後比較分述如下：
  1.關於罰金刑：修正前刑法第33條第5 款規定：「罰金：1 元
    （銀元）以上。」，並依現行法規所定貨幣單位折算新臺幣
    條例規定，以銀元1 元折算新臺幣3 元，故修正前刑法規定
    罰金之最低數額為新臺幣3 元；修正後刑法第33條第5 款規
    定：「罰金：新臺幣1,000 元以上，以百元計算之。」，修
    正後刑法規定罰金之最低數額提高為新臺幣1,000 元；又修
    正前刑法第335 條第1 項之侵占罪、同法第339 條之2 第1
    項之非法由自動付款設備取財罪，其罰金刑之最高數額，於
    上開規定修正後並無不同，惟修正後刑法第33條第5 款所定
    罰金刑最低數額，既較修正前提高，依修正後刑法第2 條第
    1 項前段規定，應適用對被告有利之修正前刑法第33條第5
    款之規定。
  2.關於連續犯：修正後刑法業已刪除第56條連續犯之規定，是
    刑法修正後，行為人之數行為犯同一罪名，即須分論併罰。
    此刪除雖非犯罪構成要件之變更，但顯已影響行為人刑罰之
    法律效果，自屬法律有變更。比較修正前、後之規定，應以
    被告行為時即修正前刑法連續犯之規定，較有利於被告。
  3.關於牽連犯：修正前刑法第55條有關「犯一罪而其方法或結
    果之行為犯他罪名者，從一重處斷」之牽連犯規定，業經修
    正刪除，此刪除雖非犯罪構成要件之變更，但顯已影響行為
    人刑罰之法律效果，自屬法律有變更，比較修正前、後之刑
    法規定，自以修正前刑法論以牽連犯一罪，較修正後刑法一
    罪一罰以數罪論有利於被告。
  4.綜合上述各條文修正前、後之比較，本件應整體適用修正前
    刑法相關規定較有利於被告。
(二)核被告丙○○所為，係犯刑法第335 條第1 項之侵占罪、同
    法第339 條之2 第1 項之非法由自動付款設備取財罪。被告
    先後多次非法由自動付款設備取財之犯行，時間緊接，方法
    相同，且觸犯構成要件相同之罪名，顯係基於概括之犯意為
    之，為連續犯，應依修正前刑法第56條之規定，以1 罪論，
    並加重其刑。被告利用不知情之妻子鄧素玲持系爭信用卡，
    於附表編號8 所示時、地由自動付款設備非法取財，為間接
    正犯。被告所犯上開二罪間，有方法結果之牽連關係，應依
    修正前刑法第55條之規定，從較重之侵占罪處斷。爰審酌被
    告乘機侵占友人甲○○財物，持以向金融提款設備詐得現金
    ，且犯後否認犯罪，飾詞卸責，惟其犯罪所得非鉅，業與告
    訴人中信銀達成和解願分期賠償詐領之款項，及其犯罪動機
    、目的、手段等一切情狀，量處如主文所示之刑。另被告行
    為時即修正前刑法第41條第1 項前段規定：「犯最重本刑為
    5 年以下有期徒刑以下之刑之罪，而受6 個月以下有期徒刑
    或拘役之宣告，因身體、教育、職業、家庭之關係或其他正
    當事由，執行顯有困難者，得以1 元以上3 元以下折算1 日
    ，易科罰金。」，又依95年5 月17日修正前罰金罰鍰提高標
    準條例第2 條規定，就其原定數額提高為100 倍折算1 日，
    則被告行為時之易科罰金折算標準，應以銀元300 元折算1
    日，經折算為新臺幣後，應以新臺幣900 元折算為1 日，修
    正後刑法第41條第1 項前段則規定：「犯最重本刑為5 年以
    下有期徒刑以下之刑之罪，而受6 個月以下有期徒刑或拘役
    之宣告者，得以新台幣1 千元、2 千元或3 千元折算1 日，
    易科罰金。」；比較修正前後之易科罰金折算標準，以修正
    前之刑法規定，較有利於被告，應依刑法第2 條第1 項前段
    ，適用修正前刑法第41條第1 項前段及修正前罰金罰鍰提高
    標準條例第2 條等規定，諭知易科罰金之折算標準。又本件
    被告犯罪時間為96年4 月24日之前，符合中華民國96年罪犯
    減刑條例所定之減刑條件，爰依該條例第2 條第1 項第3 款
    規定減其宣告刑2 分之1 如主文所示，並諭知易科罰金之折
    算標準。另被告經本院於96年8 月21日通緝，係於上揭減刑
    條例施行後始為之通緝，無該條例第5 條不得減刑規定之適
    用，有法院辦理96年減刑案件應行注意事項第9 點第1 項可
    按，附此敘明。
據上論斷，應依刑事訴訟法第299 條第1 項前段，刑法第2 條第
1 項、第335 條第1 項、第339 條之2 第1 項，修正前刑法第56
條、第55條、第41條第1 項前段，刑法施行法第1 條之1 ，修正
前罰金罰鍰提高標準條例第2 條，現行法規所定貨幣單位折算新
臺幣條例第2 條，中華民國96年罪犯減刑條例第2 條第1 項第3
款、第7 條、第9 條，判決如主文。
本案經檢察官湯偉祥到庭執行職務。
中    華    民    國    97    年    4     月    25    日
                  刑事第三庭審判長法  官   杜惠錦
                                  法  官   梁哲瑋
                                  法  官   陳美彤
以上正本證明與原本無異。
如不服本判決，應於收受送達後10日內向本院提出上訴書狀，其
未敘述上訴理由者，應於上訴期間屆滿後20日內向本院補提理由
書狀（均須按他造當事人之人數附繕本）。
                                  書記官   賴麗容
中    華    民    國    97    年    4     月    25    日
【附表】
  ┌──┬─────┬─────┬────────┬───────┐
  │編號│時    間  │商店名稱  │自動付款設備地點│金額（新臺幣）│
  ├──┼─────┼─────┼────────┼───────┤
  │ 1  │94年8月30 │中信銀ATM │臺北市北投區中和│1萬元         │
  │    │日15時49分│統一北投  │街222 號        │              │
  ├──┼─────┼─────┼────────┼───────┤
  │ 2  │94年8月30 │中信銀ATM │臺北市北投區知行│2萬元         │
  │    │日20時56分│統一關渡  │路282 、284 號  │              │
  ├──┼─────┼─────┼────────┼───────┤
  │ 3  │94年8月30 │中信銀ATM │臺北市北投區知行│2萬元         │
  │    │日21時32分│統一知心  │路201巷1號      │              │
  ├──┼─────┼─────┼────────┼───────┤
  │ 4  │94年9月1日│台新國際商│台新銀行北天母分│5,000元       │
  │    │23時50分  │業銀行北天│行              │              │
  │    │          │母        │                │              │
  ├──┼─────┼─────┼────────┼───────┤
  │ 5  │94年9月2日│中信銀ATM │臺北市北投區中和│2萬元         │
  │    │10時43分  │統一秀山  │街476 、478 號  │              │
  ├──┼─────┼─────┼────────┼───────┤
  │ 6  │94年9月2日│中信銀ATM │臺北市北投區中和│3,000元       │
  │    │20時55分  │統一北投  │街222 號        │              │
  ├──┼─────┼─────┼────────┼───────┤
  │ 7  │94年10月7 │中信銀ATM │臺北市北投區中和│3,000元       │
  │    │日19時08分│統一秀山  │街476 、478 號  │              │
  ├──┼─────┼─────┼────────┼───────┤
  │ 8  │94年11月9 │中信銀ATM │臺北市北投區中和│2,000元       │
  │    │日11時30分│統一秀山  │街476 、478 號  │              │
  └──┴─────┴─────┴────────┴───────┘
附錄本判決論罪法條全文
中華民國刑法第335 條第1 項
意圖為自己或第三人不法之所有，而侵占自己持有他人之物者，
處5 年以下有期徒刑、拘役或科或併科1 千元以下罰金。
中華民國刑法第339 條之2 第1 項
意圖為自己或第三人不法之所有，以不正方法由自動付款設備取
得他人之物者，處3 年以下有期徒刑、拘役或1 萬元以下罰金。


司法院資訊處製作；財團法人民間司法改革基金會備份。
